臺北高等行政法院裁定
                                      99年度訴字第1960號
原      告　張哲瑋
訴訟代理人　林永頌　律師
          　邱瑛琦　律師
被      告　國防大學
代　表　人　金乃傑（校長）住同上
訴訟代理人　葉智幄　律師
上列當事人間開除學籍事件，原告不服國防大學學員申訴評議委
員會民國98年8 月5 日98審議字第001 號審議評議、國防部國軍
官兵權益保障委員會民國99年8 月10日99再審字第007 號再審議
決定提起行政訴訟，本院裁定如下：
    主　文
原告之訴駁回。
訴訟費用由原告負擔。
    理　由
一、按司法院大法官歷次對於公務員關係得否行政爭訟之解釋意
    旨（司法院釋字第187 號、201 號、243 號、266 號、298
    號、312 號、323 號、338 號及430 號解釋），須足以改變
    公務員身分關係，或於公務員服公職之權利有重大影響之處
    分，或基於公務員身分所產生之公法上財產上請求權，始可
    依訴願程序或公務人員保障法所定復審程序請求救濟，並提
    起行政訴訟。而軍人為廣義之公務員，與國家具有公法上之
    職務關係，上開法理亦應加以適用（司法院釋字第430 號解
    釋意旨參照）。若未改變公務員或軍人身分之記大過、記過
    處分、考績評定、機關內部所發之職務命令或所提供之福利
    措施，僅係機關內部之管理措施或工作條件之處置，並非行
    政處分，一般公務員僅得依公務人員保障法所定申訴、再申
    訴程序尋求救濟；軍人則僅得依軍事機關內部申訴程序尋求
    救濟，尚不得對之提起行政訴訟。次按「各級學校依有關學
    籍規則或懲處規定，對學生所為退學或類此之處分行為，足
    以改變其學生身分並損及其受教育之機會，自屬對人民憲法
    上受教育之權利有重大影響，此種處分行為應為訴願法及行
    政訴訟法上之行政處分。受處分之學生於用盡校內之申訴途
    徑，未獲救濟者自得依法提起訴願及行政訴訟。」司法院釋
    字第382 號解釋甚明。「為健全軍事教育，培養軍事人才，
    以奠基國防力量特制定本條例；本條例未規定者，適用其他
    法律之規定。」、「軍事教育為國家整體教育之一環，以國
    防部為主管機關。並依相關教育法律之規定，兼受教育部之
    指導。」、「軍事教育分軍官教育及士官教育，其軍職培養
    階段區分如下︰一、基礎教育。二、進修教育。三、深造教
    育。」、「深造教育以培養國軍指揮參謀、戰術、戰略研究
    、國防管理及技術勤務等領導人才為宗旨；於軍事學校設指
    揮參謀、戰略正規班或同等班隊及研究所辦理。」為軍事教
    育條例第1條、第2條、第3條、第7條第1 項所明定。再按「
    學員生有下列情形之一者，應予開除學籍：．．．三、考試
    舞弊。」為軍事學校學員生修業規則第24條第3 款定有明文
    。又「訴願之提起，應自行政處分達到或公告期滿之次日起
    30日內為之。」、「原告之訴，有下列各款情形之一者，行
    政法院應以裁定駁回之。．．．十、起訴不合程式或不備其
    他要件者。」為訴願法第14條第1 項、行政訴訟法第107 條
    第1 項第10款明定。
二、事實概要：
（一）緣原告原為被告國防大學陸軍指揮參謀學院98年班學員，
      於民國（下同）98年5 月1 日參加該學院正規班第4 次軍
      事定考第3 次準則測驗時，將其製作投影片資料放置考試
      用之桌面上，為監考官宋開榮上校發現原告舞弊。被告遂
      以98年5 月15日國學陸院字第0980003553號函，依據陸海
      空軍懲罰法第8 條第2 款處以大過乙次處分。被告另於同
      日以國學教務字第0980003575號函，依據軍事學校學員生
      修業規則第24條第3 款予以開除學籍。
（二）原告不服，以申請書向國防部總政治作戰局官兵權益保障
      委員會（下簡稱權保會）提出申請書，於請求事項記載：
      「本人主張撤銷國防大學開除學籍及國防大學陸軍指參學
      院之處分；．．．」（附權保會卷第1-94頁、第1-18頁，
      98年6 月1 日、98年6 月15日收文）
（三）經權保會98年6 月2 日國政綜合字第0980007306號函就記
      大過部分請被告提供意見；另原告主張撤銷開除學籍部分
      ，因屬被告學員申訴評議委員會權責，遂移轉由被告處理
      ，並將申請書影本函送被告（影本附權保會卷第1 至92頁
      ）。嗣再以98年6 月22日國政綜合字第0980008447號函復
      原告：「有關主張撤銷開除學籍處分乙節，案屬國防大學
      學員申訴委員會權責，本會無管轄權．．．。」（附權保
      會卷第1-16頁）
（四）被告就記大過部分，以98年6月18日國學陸院字第0980004
      409 號函維持原核予大過乙次之處分，並載明如不服得向
      該校監察組提出申訴。
（五）被告以98年8 月27日國學事務字第0980006367號函為救濟
      教示，並檢送申訴評議委員會98年8月5日98審議字第001
      號駁回原告申請之審議評議書。（影本附本院卷第22至31
      頁）。
（六）權保會以98年10月2日國政綜合字第09800139995號函原告
      略以：「．．．大過乙次懲處．．．原處分機關仍維持原
      處分．．．台端如對函覆處理結果不服，．．．30日內向
      本會提請審議。」（權保會卷第2-16頁）
（七）原告於98年10月20日再向權保會提出申請書，理由敘及「
      程序部分：一、開除學籍缺乏法令依據．．」（權保會卷
      第2-4 至2-12頁）
（八）權保會以98年12月28日審議評議書就記大過部分駁回原告
      之申請。原告不服提起再審議，經權保會99年8 月10日99
      再審字第007 號再審議決定書予以駁回。
三、原告起訴意旨略以：
（一）原告不服的原處分範圍指的是98年5 月15日的大過以及開
      除學籍的處分。至於被告的覆評會及申評會的決議是被告
      內部相當於復查的程序，是提起訴願前先行程序。權保會
      係根據國防部組織條例第20條規定設立，應該是與訴願程
      序併行，如同教師法的申訴、再申訴與訴願程序併行，當
      事人可擇一救濟，所以經過權保會經過審議、再審議以後
      就相當於履踐訴願法的訴願程序。
（二）原告於系爭考試時，並無以投影片為作弊行為。該投影片
      與該日考卷試題完全無關，亦無參考流用之可能，調閱投
      影片與試卷題目比對即一目了然云云。
（三）聲明：訴願決定（98年12月28日國防部總政治作戰局官兵
      權益保障委員會98年審議字第011 號審議決議、99年8 月
      10日國防部國軍官兵權益保障委員會99再審字第007 號再
      審議決議）及原處分（國防大學98年5 月15日國學陸院字
      第0980003553號令、98年5 月15日國學教務字第09800035
      75號令、98年6 月18日國防大學國學陸院字第0980004409
      號覆評會決議、99年8 月5 日國防大學學員申訴評議委員
      會98審議字第001 號決議）均撤銷。
四、本院查：
（一）關於被告以98年5 月15日國學陸院字第0980003553號函，
      依據陸海空軍懲罰法第8 條第2 款處以大過乙次部分：
      1.被告以原告於98年5 月1 日參加第4 次軍事定考第3 節
        次時舞弊，違犯陸海空軍懲罰法第8 條第2 款：「言行
        不檢，有損軍譽者。」規定，依同法處以大過乙次懲罰
        。原告經向權保會提出申訴，經被告以98年6 月18日國
        學陸院字第0980004409號函維持，復經權保會以98年12
        月28日審議評議書駁回（影本附本院卷第27至31頁）。
        原告不服提起再審議，經權保會99年8 月10日99再審字
        第007 號再審議決定書予以駁回（影本附本院卷第32至
        35頁）。
      2.經查，被告依陸海空軍懲罰法處原告大過乙次懲罰，並
        未改變原告軍人身分關係，或於服軍職之權利有重大影
        響之處分，或影響原告基於軍人身分所產生之公法上財
        產上請求權，則原告僅得依軍事機關內部申訴程序尋求
        救濟，經再審議決定駁回後，尚不得對之提起行政訴訟
        。原告向本院提起此部分行政訴訟為不合法，應以裁定
        駁回之。
（三）關於被告以98年5 月15日國學教務字第0980003575號函，
      依據軍事學校學員生修業規則第24條第3 款予以開除學籍
      部分：
      1.被告係國防部依據軍事教育條例，為辦理軍事教育，而
        設立相關之軍事學校。原告原為就讀被告陸軍指揮參謀
        學院98年班學員，其學員身分應受軍事教育條例及相關
        法令保障，遭被告開除學籍，應得於用盡校內之申訴途
        徑後，循序依法提起訴願、行政訴訟，合先敘明。
      2.被告以98年5 月15日國學教務字第0980003575號函將原
        告開除學籍，並教示若不服應於處分書送達之次日起30
        日內提出申訴。惟原告於98年6 月1 日向權保會提出申
        訴，經權保會以98年6 月2 日國政綜合字第0980007306
        號函移由被告處理，再以98年6 月22日國政綜合字第09
        80008447號函復原告稱：「案屬國防大學學員申訴委員
        會權責，本會無管轄權．．．」嗣被告以98年8 月27日
        國學事務字第0980006367號函為「如不服評議結果，得
        於評議書送達之次日起30日內向國防部訴願委員會提起
        訴願。」之救濟教示，並檢送申訴評議委員會98年8 月
        5 日98審議字第001 號駁回原告申請之審議評議書。
      3.原告訴稱權保會係根據國防部組織條例第20條規定設立
        ，應該是與訴願程序是併行，如同教師法的申訴、再申
        訴與訴願程序併行，當事人可擇一救濟，所以經過權保
        會審議、再審議以後就相當於履踐訴願法的訴願程序云
        云。然查，教師法第33條規定：「教師不願申訴或不服
        申訴、再申訴決定者，得按其性質依法提起訴訟或依訴
        願法或行政訴訟法或其他保障法律等有關規定，請求救
        濟。」是公立學校教師就學校有關教師個人之措施不服
        ，得按其性質選擇循申訴、再申訴（視為訴願）、行政
        訴訟途徑；或按其性質逕提訴願、行政訴訟，以資救濟
        ，乃法律特別規定之救濟途徑及當事人就不同救濟途徑
        間之自由選擇權（最高行政法院98年7 月份第1 次庭長
        法官聯席會議參照）。而國防部依據國防法第19條：「
        軍人權利遭受違法或不當侵害時，依法救濟之。」、國
        防部組織法第20條：「國防部因業務需要，得設各種委
        員會；所需工作人員，就本法所定員額內調用之。」等
        規定設置之國軍官兵權益保障委員會，受理國軍官兵、
        軍校學生、國軍官兵眷屬及遺眷、國軍聘雇人員申請之
        權益保障案件；其性質屬於上級機關對下級機關之監督
        ，透過此一監督機制，以保障國軍官兵等之權益，核非
        以法律賦予不同救濟途徑。況且，權保會98年12月28日
        審議評議書、99年8 月10日99再審字第007 號再審議決
        定書，亦僅就記大過部分審理後，予以駁回。是以，原
        告就開除學籍之處分，於被告申訴決定駁回後，若仍不
        服應依法提起訴願。
      4.惟查，被告以98年8 月27日國學事務字第0980006367號
        函為「如不服評議結果，得於評議書送達之次日起30日
        內向國防部訴願委員會提起訴願。」之救濟教示，檢送
        申訴評議委員會98年8 月5 日98審議字第001 號駁回原
        告申請之審議評議書，並於98年9 月2 日寄存送達於新
        營中山路郵局，有國防大學送達證書影本附本院卷第17
        0 頁可稽。原告若不服該評議審議書，應自該評議審議
        書達到之次日起30日內提起訴願，又本件原告之地址在
        臺南縣，扣除在途期間5 日，原告提起訴願之期間末日
        為98年10月9 日（星期五），然原告仍未依法向國防部
        提起訴願。縱認其於98年10月20日再向權保會提出申請
        書，理由敘及「程序部分：一、開除學籍缺乏法令依據
        ．．．」（權保會卷第2-6 頁）可認係訴願法第61條第
        1 項所稱誤向訴願管轄機關或原行政處分機關以外之機
        關作不服原行政處分之表示，而視為提起訴願，亦已逾
        上開法定不變期間，揆諸首開說明，自為法所不許。是
        以，原告向本院提起此部分行政訴訟亦不合法，應以裁
        定駁回之。
五、依行政訴訟法第107 條第1 項第10款、第104 條、民事訴訟
    法第95條、第78條，裁定如主文。
中　　華　　民　　國　　100 　年　　3 　　月　　11　　日
                     臺北高等行政法院第三庭
                               審判長法  官　   許瑞助
                                   　法  官     林玫君
                                     法  官　   劉穎怡
上為正本係照原本作成。
如不服本裁定，應於送達後10日內向本院提出抗告狀（須按他造
人數附繕本）。
中　　華　　民　　國　　100 　年　　3 　　月　　11　　日
                                     書記官     吳芳靜